臺灣臺中地方法院民事判決　　　　　　 94年度簡上字第157號
上　訴　人　甲○○
訴訟代理人　林軍男律師
被上訴人　　大川通運有限公司
法定代理人　丙○○
訴訟代理人　賈俊益律師
複代理人　　丁○○
上列當事人間請求給付票款事件，上訴人對於民國94年4月6日本
院沙鹿簡易庭93年度沙簡字第558號第一審判決提起上訴，本院
於94年8月18日言詞辯論終結，判決如下：
    主      文
上訴駁回。
第二審訴訟費用由上訴人負擔。
    事實及理由
壹、兩造爭執要旨：
  一、被上訴人部分：
    (一)於原審起訴主張：上訴人以自己名義向訴外人柳柏工業
        股份有限公司車體廠（以下簡稱柳柏公司）新購遊覽車
        一輛，總價新臺幣（下）5,650,000元，欲靠行被上訴
        人為營業司機，同時柳柏公司並以3,000,000元收購上
        訴人所有之中古遊覽車一輛，價金相抵後，上訴人尚欠
        柳柏公司2,650,000元。上訴人以該新購遊覽車向訴外
        人茂豐租賃有限公司（以下簡稱茂豐公司）貸款5,000,
        000元。惟上訴人辦理貸款時，因上訴人之支票曾有退
        票紀錄，不為茂豐公司接受，無法辦理貸款，經協議以
        被上訴人名義簽發支票予茂豐公司，交換上訴人所簽發
        之支票，且被上訴人所簽發之支票已經付款，因此被上
        訴人遂執有上訴人簽發如附表所示之支票三紙（以下稱
        系爭支票），總面額294,000元。被上訴人分別於各發
        票日提示，均被以存款不足為理由退票，迭經被上訴人
        催討無效，至今仍未獲清償，爰起訴請求上訴人給付
        294,000元，及自支付命令送達之翌日即民國93年8月14
        日起至清償日止按週年利率百分之六計算之利息。而原
        審為被上訴人勝訴之判決，被上訴人於本院為駁回上訴
        之聲明。
    (二)被上訴人之陳述除與原判決所載相同者茲予引用外，補
        稱：
        1.兩造非票據之直接前後手，上訴人依票據法第十三條
          前段反面意旨抗辯無理由：
          (1)被上訴人持有系爭支票，乃是經茂豐公司交付。
          (2)上訴人於上訴狀自承：「茂豐公司…將上訴人交付
            包含系爭三紙支票在內之前揭支票，交付被上訴人
            。」益徵上訴人非被上訴人之前手。
          (3)按記名支票之轉讓，應依背書及交付為之，而無記
            名支票，得僅依交付轉讓之，此觀票據法第一百四
            十四條、第三十條第一項規定至明。系爭票據為無
            記名票據，被上訴人是經茂豐公司之交付取得系爭
            支票，故上訴人非被上訴人直接前手，茂豐公司才
            是被上訴人之直接前手。從而上訴人以兩造為直接
            前後手，且存有抗辯事由，依票據法第十三條前段
            反面意旨拒絕付款，應無理由。
        2.上訴人依票法第十三條後段抗辯無理由：
          (1)被上訴人持有系爭票據，乃是上訴人因債信問題致
            無法取得貸款，被上訴人遂以自己名義所簽發之支
            票，與茂豐公司交換上訴人所簽發之支票。嗣後因
            系爭支票跳票，被上訴人不願替上訴人墊款，茂豐
            公司便取回車輛。是以，被上訴人持有系爭支票在
            先，車輛遭取回在後。被上訴人取得系爭支票時，
            絕無法得知嗣後車輛是否會被取回。由是足證被上
            訴人係善意執票人。
          (2)被上訴人係善意取得系爭票據，上訴人以票據法第
            十三條後段抗辯，顯無理由。
        3.被上訴人取得系爭支票當時，並非惡意。又乙○○於
          原審證稱：「被告的貸款由原告付前四期，一期付九
          萬八千元，第四期以現金支付，原告拿被告所開立之
          系爭支票去履行，第一張就沒有兌現。」顯見被上訴
          人曾代上訴人繳交等同於系爭票據數額之金錢予茂豐
          公司，足證被上訴人取得系爭票據已支付相當對價。
          故被上訴人以票據法第十四條抗辯，應無理由。
  二、上訴人部分：
    (一)聲明：廢棄原判決，駁回被上訴人在第一審之訴。
    (二)上訴人之陳述除與原判決所載相同者茲予引用外，補稱
        ：
        1.上訴人與被上訴人間係直接前後手關係，且被上訴人
          為票據法第十三條但書之惡意執票人，其取得系爭支
          票並未付出相當對價，故依票據法第十三條前段反面
          意旨、後段、第十四條之規定，系爭支票票據債務人
          自得以自己與執票人之前手（即茂豐公司）間所存抗
          辯事由對抗執票人。
        2.系爭支票，除發票人記載外，並無其他人背書，被上
          訴人亦非因背書轉讓取得權利。自形式觀之，兩造為
          直接前手關係，不受背書即切斷人之抗辯事由限制。
        3.茂豐公司片面變更契約內容之付款條件，未經上訴人
          同意，通知上訴人或拒絕付款，於爭議未釐清之前，
          上訴人得拒絕給付，茂豐公司亦僅能依原債務本旨請
          求。而兩造既為直接前後手關係，被上訴人取得系爭
          支票，又明知茂豐公司片面變更契約內容之付款條件
          ，未經上訴人同意，茂豐公司僅能依原債務本旨請求
          ，或依據與上訴人間之契約原因關係主張權利，否則
          上訴人皆可以不符原債務本旨請求而拒絕給付，據為
          惡意之抗辯，對抗被上訴人。再兩造間並無授受票據
          之原因關係存在，該支票也非茂豐公司以背書方式轉
          讓與上訴人，而可切斷人之抗辯事由，故上訴人亦不
          得行使票據上權利，請求被上訴人給付票款。
        4.與茂豐公司交換上訴人所交付之系爭支票之人，是被
          上訴人公司之負責人丙○○個人，丙○○並以其個人
          名義所簽發之支票交予茂豐公司，而非用被上訴人公
          司名義之支票。而公司為獨立法人，與其負責人乃不
          同之權利主體，且並無其他積極事證，足以證明葉志
          偉是以被上訴人公司之負責人身分代表為該交換票據
          行為。果如被上訴人所辯，何以當時未交付被上訴人
          公司名義之支票？丙○○以被上訴人公司之負責人身
          分，又將如何代表被上訴人公司承擔上訴人對茂豐公
          司之債務，而為該交換票據行為？故被上訴人實際無
          取得系爭支票之原因，縱丙○○個人名義所簽發之支
          票有兌現，被上訴人亦未因此付出任何代價，自不得
          享有系爭支票之票據上權利。如認被上訴人係有支付
          相當代價自丙○○個人之處取得，應為舉證之證明。
貳、本件經兩造整理並協議簡化爭點如下：
  一、不爭執事項：（本院採為判決之基礎）
    (一)上訴人向訴外人柳柏公司購買遊覽車一輛，總價款5,65
        0,000元，同時柳柏公司並以3,000,000元收購上訴人之
        中古遊覽車一輛，價金相抵後，上訴人尚欠柳柏公司2,
        650,000元。上訴人以該新購遊覽車向訴外人茂豐公司
        貸款5,000,000元，以其中之2,650,000元向柳柏公司清
        償車價尾款。
    (二)上訴人簽發包含系爭三紙支票在內共60張之支票交付茂
        豐公司作為分期清償借款之用，每張支票面額為98,000
        元。
    (三)茂豐公司將前述上訴人簽發之60張支票交付予丙○○，
        丙○○則交付發票人為丙○○之同額支票60張作為交換
        。
    (四)系爭三紙支票為上訴人應支付之前三期分期款。
    (五)上訴人簽發之該60張支票，票載期日到期部分，均未兌
        現。
  二、爭執之事項：
    (一)兩造是否為系爭三紙支票之前後手關係？
    (二)茂豐公司將前述上訴人簽發之60張支票交付予丙○○，
        是以被上訴人大川通運有限公司名義或是以丙○○名義
        與茂豐公司交換票據？
    (三)被上訴人取得系爭三紙支票有否付出相當對價？
參、得心證之理由：
  一、兩造是否為系爭三紙支票之前後手關係，說明如下：
    (一)上訴人簽發包含系爭三紙支票在內共60張支票交付茂豐
        公司作為分期清償借款之用，而茂豐公司將前述上訴人
        簽發之60張支票交付予丙○○，丙○○則交付發票人為
        丙○○之同額支票60張作為交換，此為兩造不爭執之事
        實。由此可知，系爭支票之流通過程為；上訴人簽發支
        票後交付與茂豐公司→茂豐公司與丙○○換票→因丙○
        ○為被上訴人公司之負責人，乃以被上訴人名義行使票
        據追索權。上訴人簽發包含系爭三紙支票在內共60張支
        票後，既是先交付與茂豐公司作為分期清償借款之用，
        茂豐公司嗣後再與丙○○交換支票，則與上訴人授受系
        爭支票之人為茂豐公司，彼等始為直接前後手關係。而
        被上訴人對上訴人而言，僅是輾轉取得系爭支票之第三
        執票人。
    (二)上訴人簽發包含系爭三紙支票在內共60張支票交付與茂
        豐公司作為分期清償借款之用，已如前述。而茂豐公司
        既是依交付方式自有正當處分權之上訴人處取得該60張
        支票，其即繼受取得該等支票之所有權，因而對該等支
        票享有自由處分權能。嗣後茂豐公司將該60張支票與丙
        ○○交換同面額之60張支票，此乃茂豐公司自由處分該
        60張支票之權限，根本無須徵得上訴人同意。而上訴人
        只須按月兌現其簽發之支票，即已履行對茂豐公司分期
        清償借款之義務。至於茂豐公司與丙○○交換票據所取
        得之支票，既非上訴人與茂豐公司合意變更作為分期清
        償借款之用（上訴人係主張茂豐公司片面變更契約內容
        之付款條件），縱使有未能兌現情形，茂豐公司亦僅能
        向丙○○行使票據追索權而已，尚不得據此向上訴人主
        張未履行分期清償借款之義務。茲因上訴人未究明其間
        之法律關係，恐因所簽發之支票若支付予與本件貸款無
        關之丙○○或被上訴人後，如果丙○○或被上訴人未兌
        現其各期票款，則茂豐公司勢必取回拍賣上訴人之車輛
        ，因而拒絕兌現其簽發之支票，而致生本件糾紛。
  二、茂豐公司將前述上訴人簽發之60張支票交付予丙○○，是
      以被上訴人大川通運有限公司名義或是以丙○○名義與茂
      豐公司交換票據，說明如下：
    (一)茂豐公司收受上訴人簽發之60張支票後，其對該等支票
        享有自由處分權能。而茂豐公司嗣後認為上訴人之支票
        有瑕疵（應指債信不佳），因而與丙○○換票，並由丙
        ○○擔任上訴人之連帶保證人，已據證人即茂豐公司職
        員乙○○於原審證述明確，並有其提出之車主及保證人
        信用調查表影本一紙可參。姑不論茂豐公司與丙○○換
        票是否經上訴人同意，丙○○於取得上訴人簽發之60張
        支票時，既亦交付以其個人名義簽發之同額支票60張與
        茂豐公司（按丙○○即負有兌現該60張支票之義務，縱
        使該60張支票有未兌現情形，其對執票人仍應負償付票
        款之絕對責任），則丙○○即非無對價或以不相當之對
        價取得上訴人簽發之60張支票。
    (二)又丙○○與茂豐公司交換票據當時，彼等交換之支票均
        未屆票載期日，斯時上訴人與茂豐公司間尚無任何清償
        貸款之糾紛存在，丙○○於此情形下受讓取得上訴人簽
        發之60張支票，難認係出於惡意（即上訴人與茂豐公司
        間尚無抗辯事由存在，根本無須探討丙○○知情或不知
        情）。
    (三)綜合以上各節，上訴人對丙○○不得以票據法第十三條
        前段反面意旨、但書或第十四條第二項之規定為抗辯而
        主張拒絕付款。質言之，上訴人就系爭支票關於人之抗
        辯部分，均不得對丙○○主張，亦即至葉偉志即已切斷
        人之抗辯。從而，嗣後由丙○○處更取得系爭支票之人
        ，上訴人亦不得對之主張人之抗辯。準此以解，茂豐公
        司將前述上訴人簽發之60張支票交付予丙○○，究竟是
        以被上訴人公司名義或是以丙○○名義與茂豐公司交換
        票據，已無礙於被上訴人得對上訴人行使票據追索權之
        認定。
  三、被上訴人取得系爭三紙支票有否付出相當對價？
      此爭點於理由二之（一）已有論述。
  四、綜上所述，上訴人主張之各項抗辯，均非可採。從而被上
      訴人本於票據法律關係，請求上訴人給付294,000元，及
      自支付命令送達之翌日即93年8月14日起至清償日止按週
      年利率百分之六計算之利息，為有理由，應予准許。第一
      審為上訴人敗訴判決，核無不合。上訴意旨指摘原判決不
      當，聲明廢棄改判，為無理由，應予駁回。
肆、結論：本件上訴為無理由，依民事訴訟法第四百三十六條之
    一第三項、第四百四十九條第一項、第七十八條，判決如主
    文。
中　　華　　民　　國　　94　　年　　9 　　月　　9 　　日
                  民事第一庭  審判長法  官  張惠立
                                    法  官  吳蕙玟
                                    法  官  游文科
正本證明與原本無異。
不得上訴。
中　　華　　民　　國　　94　　年　　9 　　月　　9 　　日
                                    書記官
附表：
┌──┬───┬─────┬────────┬────┬───┬────┐
│編號│發票人│帳      號│付     款    人 │發 票 日│金  額│提 示 日│
│    │      │票      號│                │        │      │        │
├──┼───┼─────┼────────┼────┼───┼────┤
│ 一 │甲○○│ 02525-2  │臺中縣大肚鄉農會│93.04.25│98,000│93.04.26│
│    │      │ 0000000  │                │        │      │        │
├──┼───┼─────┼────────┼────┼───┼────┤
│ 二 │甲○○│ 02525-2  │同右            │93.05.25│98,000│93.05.25│
│    │      │ 0000000  │                │        │      │        │
├──┼───┼─────┼────────┼────┼───┼────┤
│ 三 │甲○○│ 02525-2  │同右            │93.06.25│98,000│93.06.25│
│    │      │ 0000000  │                │        │      │        │
└──┴───┴─────┴────────┴────┴───┴────┘
